【裁判字號】    99,上訴,919
【裁判日期】    990909
【裁判案由】    偽造文書
【裁判全文】
臺灣高等法院高雄分院刑事判決         99年度上訴字第919號
上  訴  人  臺灣高雄地方法院檢察署檢察官
被      告  丙○○○
輔  佐  人  乙○○
上列上訴人因被告偽造文書案件，不服臺灣高雄地方法院99年度
訴字第179 號中華民國99年4 月22日第一審判決（起訴案號：臺
灣高雄地方法院檢察署98年度偵字第33916 號），提起上訴，本
院判決如下：
    主  文
上訴駁回。
    理  由
一、公訴意旨略以：被告丙○○○原係告訴人建世企業股份有限
    公司（下稱建世公司）員工，其於民國97年7 月間向臺灣高
    雄地方法院岡山簡易庭以建世公司為被告提起給付退休金之
    訴。建世公司97年10月23日在該案審理中，提出建世公司96
    年12月及97年2 、3 、4 月借支節金明細表影本2 份予法院
    參考，法院並將影本1 份交予被告丙○○○。詎被告基於行
    使變造私文書之犯意，於98年1 月6 日前某日，在不詳地點
    ，將其自法院取得之建世公司96年12月、97年2 月、3 月、
    4 月「借支節金明細表」影本變造為或欠缺部分員工簽名或
    塗銷成「明細表」之文書，而於98年1 月6 日該案審理時，
    提出上開變造之私文書予法院而行使之，足生損害建世公司
    計算退休金之數額。因認被告涉犯刑法第216 條、第210 條
    之行使變造私文書罪等語。
二、按犯罪事實應依證據認定之，無證據不得認定犯罪事實。不
    能證明被告犯罪者，應諭知無罪之判決，刑事訴訟法第154
    條第2 項、第301 條第1 項分別定有明文。次按認定犯罪事
    實所憑之證據，雖不以直接證據為限，間接證據亦包括在內
    ，然而無論直接或間接證據，其為訴訟上之證明，須於通常
    一般之人不致有所懷疑，而得確信其為真實之程度者，始得
    據為有罪之認定，倘其證明尚未達到此一程度，而有合理之
    懷疑存在時，即無從為有罪之認定（最高法院76年台上字第
    4986號判例意旨參照）。又刑法上偽造文書罪之成立，以足
    生損害於公眾或他人為特別要件，所謂足生損害，固不以實
    已發生損害為必要，然亦必須有足以生損害之虞者，始足當
    之，若其僅具偽造之形式，而實質上並不足以生損害之虞者
    ，尚難構成本罪（49年台非字第18號判例意旨參照）。
三、公訴人認被告涉有行使變造私文書罪嫌，無非係以(一)被告於
    偵訊中之供述；(二)證人即建世公司會計魏玲玲之證述；(三)被
    告所提民事起訴狀、準備狀、刑事起訴補充狀等；(四)建世公
    司所提出96年12月、97年2 月至4 月借支節金明細表影本共
    4 份；(五)被告所提出96年12月、97年2 月至4 月明細表影本
    共4 份；(六)98年10月27日勘驗報告為其論據。訊據被告堅詞
    否認有何行使變造私文書犯行，並辯稱：我沒有塗改借支節
    金明細表上員工姓名，也沒有變造任何文書云云。經查：
  (一)被告所提出之建世公司96年12月份明細表影本，係被告向證
    人（即建世公司包裝主管組長）蘇明輝取得後影印，且上開
    明細表影本上員工簽名僅幾個人，而較建世公司所提出之96
    年12月份借支節金明細表影本上員工簽名為少之原因，係因
    證人蘇明輝於部分員工先簽完名後，證人蘇明輝即先自行影
    印留存，之後再將借支節金明細表原本拿給公司的其他人簽
    名之緣故，證人蘇明輝交給被告時，96年12月借支節金明細
    表上就僅簽了幾個人名字等情，業據證人蘇明輝於原審審理
    時證述明確在卷（見原審二卷第21、22頁）。是被告所辯：
    我沒有塗改借支節金明細表上員工姓名等語，核與證人蘇明
    輝上開證述情節相符，堪信為真實，從而，公訴意旨認係被
    告將借支節金明細表影本（依卷內資料當指建世公司96年12
    月份借支節金明細表，其他月份明細表並無此情）予以變造
    為欠缺部分員工簽名部分，容有違誤，自非可採。
  (二)被告所提出之建世公司96年12月份明細表影本，其內容較證
    人蘇明輝所交付之借支節金明細表影本，少了「借支節金」
    4 個字，且證人蘇明輝交給被告之借支節金明細表影本上確
    有「借支節金」這4 個字等情，業經證人蘇明輝於原審審理
    時證述在卷（見原審二卷第22頁正反面）。又被告所提出之
    建世公司96年12月份及97年2 至4 月份明細表影本上所以缺
    少「借支節金」4 個字，係因被告去影印時，被告跟影印小
    姐說其沒有借這筆錢，「借支節金」這4 個字不要印出來，
    且原來是有「借支節金」這4 個字等情，業經被告於原審及
    本院審理時坦承在卷，另經本院觀卷附建世公司所提出之建
    世公司96年12月、97年2 月、3 月、4 月「借支節金明細表
    」影本4 份（見偵一卷第30、32、34、36頁），與被告所提
    出之建世公司96年12月、97年2 月、3 月、4 月明細表影本
    4 份（見偵一卷第31、33、35、37頁），除被告所提出之上
    開明細表抬頭名稱中缺少「借支節金」4 個字（經遮蓋未印
    出）及96年12月明細表影本部分有前述缺少部分員工簽名之
    情（已如上述）外，其餘均與建世公司所提出之上開借支節
    金明細表影本相同，自堪認被告上開供述確屬真實。是被告
    有利用不知情之影印小姐，將建世公司96年12月、97年2 月
    、3 月、4 月「借支節金明細表」影本變造為建世公司96年
    12月、97年2 月、3 月、4 月「明細表」影本之事實，應堪
    予認定。
  (三)被告利用不知情之影印小姐，將建世公司96年12月、97年2
    月、3 月、4 月「借支節金明細表」影本變造為建世公司96
    年12月、97年2 月、3 月、4 月「明細表」所為，固屬不當
    。惟經本院詳觀被告所提出之上開明細表內容分別載有「編
    號」、「部門／職稱」、「姓名」、「借支節金」、「簽名
    」，且上開「借支節金」欄下並記載金額，是依上開文書內
    容觀之，仍明顯可看出該文書上所載金額之文意為「借支節
    金」，而被告並無就此部分內容予以塗改變造。故縱使上開
    「借支節金明細表」缺少「借支節金」4 個字，亦不影響該
    文書之實質內容，並不致使人產生誤認，對告訴人建世公司
    自無足生損害之虞。再佐以被告提出上開明細表影本之時間
    ，係在告訴人先行提出建世公司96年12月、97年2 月、3 月
    、4 月「借支節金明細表」影本給法院之後，法院更不致因
    被告上開所為而影響判斷之正確性，即無足生損害之虞。又
    被告持變造之借支節金明細表向臺灣高雄地方法院檢察署申
    告建世公司及其代表人甲○○涉犯偽造文書罪嫌，經臺灣高
    雄地方法院檢察署檢察官以98年度偵字第28721 號為不起訴
    處分，被告於該案就上開經變造之明細表，係依其內容主張
    「借支節金」為工資非屬節金，有該不起訴處分書足參( 見
    本院卷第6 頁) ，足證被告於該案仍係主張該變造之明細表
    為借支節金明細表，其僅就「節金」之真意是否為工資乙情
    而為爭執；故被告行使該明細表時，係依據該明細表之實質
    內容主張，臺灣高雄地方法院檢察署檢察官亦未誤認該明細
    表非借支節金明細表。足證被告變造之明細表並無使人誤認
    其內容非借支節金明細表，對告訴人無產生損害之可能。又
    被告對告訴人建世公司及其代表人甲○○提出刑事告訴，係
    被告以刑事訴訟之途徑解決其與告訴人建世公司間之勞資糾
    紛，不能認係被告因變造借支節金明細表對告訴人建世公司
    及其代表人甲○○所造成之損害。是被告所為，既對告訴人
    實質上無足生損害之虞，而與刑法第216 條、第210 條行使
    變造私文書罪之構成要件尚屬有間，自無成立該罪之餘地。
四、綜上所述，被告所為對告訴人實質上無足生損害之虞，而與
    刑法第216 條、第210 條行使變造私文書罪之構成要件尚屬
    有間，檢察官所提之前開證據尚不足以使本院獲得被告確有
    成立行使變造私文書犯行之心證。此外，復查無其他積極證
    據足認被告涉有檢察官所指行使變造私文書，而有足以生損
    害於告訴人權益情形，本件既不能證明被告犯罪，揆諸前揭
    法條及判例意旨，自應為被告無罪之諭知。
五、原審因而以不能證明被告犯行使變造私文書罪，而為被告無
    罪之諭知，核無違誤；檢察官循告訴人建世公司具狀請求上
    訴意旨，猶執前詞，指摘原判決不當，為無理由，應予駁回
    。
據上論斷，應依刑事訴訟法第368 條，判決如主文。
本案經檢察官方娜蓉到庭執行職務。
中    華    民    國    99    年    9     月    9     日
                  刑事第九庭    審判長法  官   莊秋桃
                                      法  官   田平安
                                      法  官   范惠瑩
以上正本證明與原本無異。
如不服本判決應於收受本判決後10日內向本院提出上訴書狀，其
未敘述上訴理由者，並得於提起上訴後10日內向本院補提理由書
狀（均須按他造當事人之人數附繕本）「切勿逕送上級法院」。
中    華    民    國    99    年    9     月    9     日
                                      書記官   戴育婷

司法院資訊處製作；財團法人民間司法改革基金會備份。
